臺灣高等法院民事判決　九十一年度上易字第一八０號
　　　上　訴　人　　萬瑞建設股份有限公司
　　　法定代理人　　陳平和
　　　被　上訴人　　戊○○
　　　被　上訴人　　丁○○
　　　　　　　　　　丙○○
　　　　　　　　　　乙○○
　　　　　　　　　　甲○○
右當事人間確認法定抵押權存在事件，上訴人對於中華民國九十年十二月十九日臺灣
士林地方法院八十九年度訴字第一一二八號第一審判決提起上訴，本院判決如左：
　　　主　　　文
上訴駁回。
第二審訴訟費用由上訴人負擔。
　　　事　　　實
甲、上訴人方面：
一、聲明：
　　(一)原判決不利於上訴人超過新台幣（下同）三百八十四萬一千四百六十一元部分
　　　廢棄。
　　(二)右廢棄部分，請求確認上訴人就被上訴人等所有坐落台北市○○區○○段四小
　　　段三四一地號土地如附表所示之持分，以及其上如附表所示建號建物暨共同使
　　　用部分建號（同段四一八九六號）如附表所示之權利範圍（含車位），有債權
　　　額九十四萬三千二百七十四元，並加計自起訴狀繕本送達翌日起，至清償日止
　　　，按年利率百分之八點五計算之利息之法定抵押權存在。
　　(三)第一、二審訴訟費用由被上訴人負擔。
　　(四)上訴人願供擔保請准就第二項聲明宣告假執行。
二、陳述：除與原判決記載相同者外，補稱略以：
　　(一)被上訴人戊○○自第八期工程款起每期均延滯繳納，每期均遲延數月，如第八
　　　期工程款應於八十六年三月二十四日即應繳納，被上訴人則拖欠至同年十一月
　　　十三日才付，本案之工程延宕，依上訴人與被上訴人戊○○所簽訂之土地合作
　　　開發興建契約書第五、六、九條之約定條款，係可歸責於被上訴人欠繳工程款
　　　致完工延宕，依雙方約款，上訴人無庸就逾期完工負任何遲延完工之責。
　　(二)雙方曾因地下一樓辦理變更設計事宜，合意延展完工期限至八十六年十一月十
　　　五日，有同意書可証，且該項變更，被上訴人戊○○，應再給付部分之工程款
　　　予上訴人，而其中之地主即乙方賴進福，因就地下一樓分派部分較少，尚且受
　　　領該部分之補償款。再，戊○○前寄予上訴人公司之信函，亦提到本件同意延
　　　長完工期限之事宜，則該同意書為真正。
　　(三)原審認定上訴人應負遲延完工及主張被上訴人得抵銷未付工程款之金額之判斷
　　　，確有未洽。蓋本件應係被上訴人違約遲繳工程款，肇致工程延宕，惟原判決
　　　卻認定為被上訴人有先給付工程款義務　被上訴人違約遲繳工程款　工程延宕
　　　　上訴人應負遲延責任。然被上訴人得以此遲延完工逾期罰款抵銷其有先給付
　　　義務之工程款，此准為抵銷之判斷，顯有論理矛盾之非，且顯與契約之約定相
　　　左。
　　(四)証人孫保全、賴進福之証言避重就輕，且不實在，証人陳敏林之証言無意見。
三、証據：除援用原審提出者外，補提：土地合作開發興建契約書：同意書，被上訴
　　人戊○○八十九年三月三十日北投石牌郵局存証信函、工程展期資料、工程費用
　　明細表影本各乙份為証，並請求訊問証人孫保全、賴進福、陳敏林。
乙、被上訴人方面：被上訴人丁○○、丙○○、乙○○、甲○○均未於言詞辯論期日
　　到場，亦未提出書狀作何聲明、陳述。被上訴人戊○○聲明、陳述如左：
一、聲明：如主文所示。
二、陳述：除與原判決記載相同者外，補稱：
　　(一)同意書上之全部筆跡經由肉眼辨識，皆非出自同一人之手筆，且証人孫保全，
　　　賴進福亦分別証述：「簽名不是我簽的，：：我不瞭解同意書內容：：。」、
　　　「我沒有在同意書上簽名，印章我也不記得：：。」，顯見同意書上之簽名確
　　　非被上訴人所簽名用印。
　　(二)系爭建造執照上明示，系爭建築工程地下一層之高度為三米三，然八十七年四
　　　月十日核發之使用執照上所載之高度卻變更為四米二，顯見上訴人確因預售廣
　　　告內容與建造執照內容不符而被迫變更設計延誤工程進度；除上述工程之修改
　　　外，上訴人亦變更多項設計，多達十三項，且均為重大變更。另依上訴人於原
　　　審準備書(三)第四頁之陳述及八十七年三月二十三日工務局施工科之簽亦說明上
　　　訴人有損鄰及施工越界情事，是系爭工程之延宕皆因上訴人非法變更建築設計
　　　，且因上訴人之過失而造成損鄰停工後又復工，其自應負工程延宕之責。
　　(三)系爭建築工程之開工日期為八十四年十月八日，依工程承攬合約書第五條約定
　　　，完工期限應為八十六年七月十八日，而實際完工日期（即使用執照核准日）
　　　為八十七年四月十日，依此計算，系爭建築工程上訴人完工逾期天數為二百六
　　　十六日。雙方未曾同意延展完工期限已如前述，退萬步言，縱雙方曾同意延展
　　　完工期限至八十六年十一月十五日（已逾一百四十六日，以每日賠償損失按結
　　　算總價千分之一計算，其最高賠償金額已超過結算總價十分之一。），經計算
　　　已逾工程款總價十分之一，故上訴人以十分之一計算為一百二十五萬四千六百
　　　零九元，僅就其中上訴人債權部分抵銷業己逾越三十餘萬元。
　　(四)對上証三存証信函之形式上不爭執，但被上訴人不同意延期完工。對証人孫保
　　　全、賴進福及陳敏林之証言無意見。
三、證據：除援用原審提出者外，補提：天母儷園廣告、建造執照、使用執照、修改
　　竣工圖申請書及併案辦理變更設計申請書、八十七年三月二十三日施工科簽影本
　　各乙份為証。
丙、本院依職權調閱台北市政府工務局八十三年建字第四０六號、八十七年使字第一
　　０九號建造執照、使用執照全卷。
　　　理　　　由
一、被上訴人丁○○、丙○○、乙○○、甲○○經合法通知，無正當理由，均未於言
　　詞辯論期日到場，核無民事訴訟法第三百八十六條所列各款情形，爰依上訴人之
　　聲請，由其一造辯論而為判決。
二、上訴人起訴主張：伊於八十四年四月一日與訴外人賴進福、孫保全、陳敏林及被
　　上訴人戊○○簽立土地合作開發興建契約書，合意就渠等所有坐落於台北市○○
　　區○○段四小段三四一、三四一之一、三四二、三九二、三九三、三五九之一、
　　三六四之三等七筆地號（含合併為三四一地號）土地，共同合作開發興建集合式
　　店舖往住宅大樓「天母儷園」，嗣被上訴人戊○○於同年九月二十三日另與伊簽
　　訂工程承攬合約書（下稱系爭承攬契約），委由伊承攬系爭建築工程，約定被上
　　訴人戊○○應給付之系爭承攬報酬總額為一千二百五十四萬六千零九十元（含百
　　分之一保固款），伊已於八十七年四月十日依約完工，並取得使用執照，被上訴
　　人戊○○亦依約分得如附表所示之房地，並將如附表編號四至七號之房地所有權
　　分別轉讓予其餘被上訴人（其中附表編號三所示房地雖曾移轉登記予訴外人洪月
　　秀所有，然於本件訴訟進行中，又移轉登記回被上訴人戊○○名下），詎被上訴
　　人戊○○於系爭承攬契約所約定之工程保固期限屆滿後，僅清償上開承攬報酬其
　　中八百四十三萬四千四百零三元，其餘工程款及保固款尚未給付，另伊因系爭建
　　築工程為被上訴人戊○○代墊銀行融資利息七十二萬三千二百元，被上訴人戊○
　　○亦未清償，扣除戊○○於八十八年間還款二十九萬四千元，總計戊○○仍積欠
　　伊工程款四百七十八萬四千七百三十五元，屢經伊催討，被上訴人戊○○置之不
　　理，為此訴請判決確認伊就被上訴人所有如附表所示房地有債權額四百七十八萬
　　四千七百三十五元，並加計自起訴狀繕本送達翌日起至清償日止，按年利率百分
　　之八點五計算之利息之法定抵押權存在等語（原審為上訴人敗訴之判決，上訴人
　　就其中九十四萬三千二百七十四元本息債權額之法定抵押權敗訴部分提起上訴，
　　其餘敗訴部分三百八十四萬一千四百六十一元本息未聲明不服，已告確定，本院
　　僅就上訴部分審理即可）。
三、被上訴人則以：伊已依約給付系爭承攬報酬共計一千一百六十萬二千八百一十六
　　元，僅積欠九十四萬三千二百七十四元，惟系爭工程皆因上訴人非法變更建築設
　　計，且因上訴人之過失造成損鄰停工後又復工，應負工程延宕責任，依系爭工程
　　承攬合約書第五條約定，上訴人完工逾期天數為二百六十六日，縱雙方曾同意延
　　展完工期限至八十六年十一月十五日，亦已逾一百四十六日，依同約第十七條約
　　定計算逾期罰款亦達一百二十五萬四千六百零九元，伊自得主張抵銷，上訴人已
　　無承攬報酬債權可請求等語，資為抗辯。
四、上訴人主張伊與被上訴人戊○○於八十四年九月二十三日訂立系爭承攬契約，委
　　由伊承攬系爭建築工程，約定被上訴人戊○○應給付之系爭建築工程承攬報酬為
　　一千二百五十四萬六千零九十元（含百分之一保固款），伊完成系爭工程後，於
　　八十七年四月十日取得系爭工程之使用執照，被上訴人戊○○亦依約分得如附表
　　編號一至七號所示之房地，並將如附表編號四至七號之房地所有權分別轉讓予其
　　餘被上訴人，其中編號三所示房地雖曾移轉登記予訴外人洪月秀所有，然於本件
　　原審訴訟中，又移轉登記回被上訴人戊○○之名下等情，業據上訴人提出土地及
　　建物登記謄本、系爭承攬契約書、使用執照為証，且為被上訴人戊○○所不爭執
　　，堪認為真正。
五、上訴人復主張：伊承攬如附表所示建物之新建工程，基於承攬關係所生之債權尚
　　有九十四萬三千二百七十四元未受償，依民法第五百十三條規定，對於附表所示
　　房地有法定抵押權存在等語。被上訴人戊○○固承認僅積欠承攬報酬九十四萬三
　　千二百七十四元。惟抗辯：上訴人因承攬系爭建築工程逾期，伊可請求逾期罰款
　　，經伊抵銷後，上訴人已無權請領等語。本件上訴人僅就其全部敗訴之承攬報酬
　　中之九十四萬三千二百七十四元部分提起上訴，其餘敗訴部分已告確定，有如前
　　述，是本件爭執重點厥為被上訴人戊○○得否就該上訴部分主張逾期罰款並予抵
　　銷。
　　經查：
　　(一)系爭承攬契約書第五條約定，上訴人應於簽約（即八十四年九月二十三日）後
　　　十五日正式開工，全部工程限於開工之日起六百五十日曆天完工，雙方同意以
　　　使用執照核准日為完工日期。如因天災人禍確為人力所不能抗拒，或因被上訴
　　　人戊○○提出變更設計，致須延長完工日期時，上訴人得申請被上訴人戊○○
　　　核定延期日數。第十七條則約定：「乙方（即上訴人）如不依照合約規定期限
　　　完工，應按逾期之日數，每日賠償甲方（即被上訴人戊○○）損失按結算總價
　　　千分之一計算。上揭懲罰性逾期罰款甲方得在乙方未領工程款內扣除，如有不
　　　足，得向乙方或其保証人追繳之。但其最高賠償金額不超過結算總價十分之一
　　　為限。」，依上開約定，可知上訴人如遇天災人禍，或因被上訴人戊○○提出
　　　變更設計，致須提出變更設計，致須延長完工日期時，須申請被上訴人戊○○
　　　核定延展完工期限，而非當然可以延後完工。又按上開約定之計算方式，系爭
　　　建築工程之開工日期為八十四年十月八日，完工期限應為八十六年七月十八日
　　　，而實際完工日期（即使用執照核准日）為八十七年四月十日，有為兩造所不
　　　爭為真正之使用執照影本在卷可稽，並經調閱系爭工程之建造執照，使用執照
　　　全卷查明屬實，依此計算，系爭建築工程上訴人完工逾期天數為二百六十六日
　　　，亦可認定。
　　(二)上訴人雖抗辯：被上訴人戊○○自第八期工程款起每期均延滯繳納，每期均遲
　　　延數月，如第八期工程款應於八十六年三月二十四日即應繳納，被上訴人則拖
　　　欠至八十六年十一月十三日才付，本件之工程延宕，依土地合作開發興建契約
　　　書第五條，第六條及第九條之約定，係可歸責於被上訴人戊○○欠繳工程款致
      完工延宕，伊無庸就逾期完工乙事負遲延責任云云，並提出該契約書影本為証
      。被上訴人戊○○對上開契約書之真正，並不爭執，惟否認前情。經查，依八
　　　十三年十月二十六日台北市政府工務局所核發之系爭建築工程建造執照上明載
　　　，系爭建築工程地下一層之高度為三米三，與其於預售廣告內標示地下一樓之
　　　高度為「四米」不符，有天母儷園廣告影本乙份及為上訴人不爭為真正之建造
　　　執照申請書影本附卷足憑，惟八十七年四月十日該局核發之使用執照上所載之
　　　地下一層高度卻變更為四米二，顯見上訴人確因預售廣告內容與建造執照內容
　　　不符而被迫變更設計延誤工程進度。又除上述工程之修改外，上訴人亦另變更
　　　多達十三項之設計，且均為重大變更，有被上訴人提出為上訴人不爭為真正之
　　　修改竣工圖申請書，併案辦理變更設計申請書影本在卷足稽。再上訴人於原審
　　　亦自陳：「：：原告施作系爭污水排水工程時，因無端遭鄰房住戶阮文池於八
　　　十六年十二月八日向台北市政府工務局申訴原告涉有侵占及鄰損事件，雖上開
　　　爭議嗣經台北市政府工務局審認係屬無稽而於八十七年一月六日行文回覆在案
　　　，然卻已因此影響原告之施工及使照之申請核發達一個月之久：：」等語，被
　　　上訴人所提出之八十七年三月二十三日工務局施工科簽文復載明系爭工程有損
　　　鄰及施工越界爭執等旨，俱証系爭工程之延宕皆因上訴人變更建築設計，且因
　　　上訴人之因素而造成損鄰停工後又復工，上訴人自應負工程延宕之責。茲上訴
      人均係於某一工程進度完成時，始向被上訴人請款，本件上訴人因自身因素致
      工程進度遲延，而未向被上訴人請款，自難謂被上訴人有何遲繳工程款項，況
　　　如被上訴人若有延期繳款致工程延宕，上訴人應向被上訴人為催繳通知，惟上
　　　訴人並未舉証証明有對被上訴人為催繳通知之情事，可知被上訴人從未有延繳
　　　工程款項之情事，上訴人更未証明有因而導致工程延宕之情形，是上訴人前開
　　　主張，即不可採。
　　(三)上訴人又主張：伊與被上訴人戊○○曾因地下一樓辦理變更設計事宜，合意延
　　　展完工期限至八十六年十一月十五日云云，並提出同意書，被上訴人戊○○八
　　　十九年三月三十日北投石牌郵局存証信函各乙份為証。被上訴人戊○○對上開
　　　同意書印章之真正並不爭執（見本院卷第九十二頁），雖其抗辯稱：係上訴人
　　　自行以被上訴人存放於上訴人處之印章，於未徵得被上訴人同意之情形下，自
　　　行用印，且其上之簽名筆跡，並非其所為，於其上之所有筆跡皆為同一人所為
　　　，顯見同意書係上訴人自行造云云。惟依民法第三條第二項規定，如有用印
　　　章代簽名者，其蓋章與簽名生同等之效力，系爭同意書上被上訴人戊○○之印
　　　文既為真正，且被上訴人戊○○未能舉証証明上訴人有盜用其印章之事實，自
　　　應認被上訴人戊○○所立之同意書為真正。參以証人即地主之一陳敏林到庭結
　　　証：同意書上是我的印章，但不是我簽名，對其內容無意見，因變更設計有延
　　　展工期等語（見本院卷第一二一頁）。証人即合建地主之一孫保全亦到庭証稱
　　　：同意書是陳敏林代蓋章等語。益見上開同意書內容確為被上訴人戊○○所知
　　　情，並予同意屬實，被上訴人戊○○此部分抗辯，即非可取。該同意書內既明
　　　載被上訴人戊○○同意系爭工程因地下一樓變更設計事宜，影響工程進度，而
　　　延長完工日期二個月即自原預訂完工日期八十六年九月十五日延至同年十一月
　　　十五日，是前開逾期天數二百六十六日自應扣除上開延長之日期，即自八十六
　　　年十一月十六日至使用執照核准日八十七年四月十日止期間之日數計一百四十
　　　六日仍為本件上訴人工程逾期之天數，堪以認定。
　　(四)本件上訴人承攬系爭建築工程既已逾完工期限一百四十六日，則依前揭系爭承
　　　攬契約書第十七條約定，被上訴人戊○○自得按逾期之日數，請求上訴人賠償
　　　按結算總價千分之一計算之懲罰性逾期罰款。按契約當事人所約定之違約金如
　　　係懲罰性質，債務人不於適當時期或不依適當方法履行時，債權人除得請求給
　　　付違約金外，並得請求履行或不履行之損害賠償，準此，約定懲罰性質之違約
　　　金是否過高，須依客觀事實、社會經濟狀況及如債務人如期依約履行，債權人
　　　所得享受一利益為衡量標準，始符約定懲罰性質之違約金之本旨，不得僅以債
　　　權人因債務人遲延履行所可能發生之損失為唯一衡量標準。查系爭建築工程被
　　　上訴人戊○○應給付之承攬報酬為一千二百五十四萬六千零九十元，其實際已
　　　支付之承攬報酬為一千一百六十萬二千八百一十六元，依上開約定之計算方式
　　　，即以逾期日數乘以上開結算總價千分之一（12,546元×46=1,831,716元）則
　　　一百八十三萬一千七百十六元為其最高賠償金額，此金額已逾工程款總價十分
　　　之一（一百二十五萬四千六百零九元），依系爭承攬契約第十七條其最高賠償
　　　金額不超過結算總價十分之一為限之約定，被上訴人戊○○抗辯以工程總價之
　　　十分之一計算即一百二十五萬四千六百零九元請求逾期罰款即屬有據。原審審
　　　酌被上訴人戊○○因上訴人遲延完工，以致無法按原訂進度取得應分配之房地
　　　所有權，並進而使用、收益、處分，造成被上訴人戊○○已投入資金之利息損
　　　失，應屬非少，如上訴人依約如期履行，被上訴人戊○○除不致有上開損失外
　　　，而得按原訂計畫享有出售房地所得利潤等一切情形，認定本件違約金應酌減
　　　為九十五萬元為適當，即無不合。是被上訴人戊○○主張上訴人對伊負有逾期
　　　罰款違約金債務九十五萬元，並以該筆債務與伊所負之上開承攬報酬債務九十
　　　四萬三千二百七十四元互相抵銷，洵屬有據，從而上訴人與被上訴人戊○○相
　　　互間上述二筆債之關係，應溯及最初得為抵銷時，在九十四萬三千二百七十四
　　　元之抵銷數額範圍內消滅。
五、綜上所述，本件上訴人對於被上訴人戊○○並無因系爭承攬關係所生之債權存生
　　，從而上訴人請求確認其就被上訴人所有如附表所示房地有債權額九十四萬三千
　　二百七十四元，並加計自起訴狀繕本送達翌日起至清償日止，按年利率百分之八
　　點五計算之利息之法定抵押權存在，即屬無據，難以准許。原審就此部分為上訴
　　人敗訴之判決，核無違誤，上訴論旨指摘原判決此部分不當，求為廢棄，理由雖
　　未盡相同，惟結論仍一致，應予駁回。又本件為確認之訴，且上訴利益未逾新台
　　幣一百五十萬元而不得上訴第三審，是上訴人請求宣告假執行，毫無所據，併此
　　明。
六、本件論証已臻明確，兩造其餘之攻擊、防禦方法及各自舉証於判決結果已無影響
　　，爰不一一論述。
七、據上論結，本件上訴為無理由，依民事訴訟法第四百六十三條、第三百八十五條
    第一項前段、第四百四十九條第二項、第七十八條，判決如主文。
中　　　華　　　民　　　國　　九十一　　年　　　七　　　月　　  十 　　 日
　　　　　　　　　　　　　　　　　　　民事第三庭
                                      　　審判長法  官　張  宗  權
                                          　　　法  官　蕭  艿  菁
                                                法  官　吳  秀  美
右正本係照原本作成。
不得上訴。
中　　　華　　　民　　　國　　九十一　　年　　　七　　　月　　 十五　　 日
         　　　　　　　　　　　　　　　　　　　 書記官　高  瑞  琦
